---
title: "Niveles de Depresión y Consumo de Alcohol en Europa en estudiantes universitarios."
author: "Margarita Auguzarova - Carlota Mendoza Hurtado"
output:
  html_document: # genera HTML
    toc: true # Tabla de Contenidos (Índice)
    theme: journal # Estilo visual
---

## Enlace al repositorio
[GitHub Niveles_depresion](https://github.com/RitaAguz/Niveles_depresion.git)

## 1. Introducción

La etapa universitaria suele representarse como un periodo de independencia, descubrimiento y nuevas experiencias. Sin embargo, para una parte importante de estudiantes, esta etapa también significa elevados niveles de presión académica e incertidumbre sobre el futuro laboral. Todos estos factores se combinan para generar un entorno que puede afectar de manera significativa a la salud mental de los estudiantes derivando en conductas autodestructivas.

### 1.1 Qué se sabe

En varios artículos científicos recientes— y no tan recientes— se ha visto un incremento en la prevalencia de ansiedad y depresión entre estudiantes universitarios.
Algunos de los artículos recientes que evidencian este crecimiento:

1. [College nursing students' prevalence of depressive symptoms and associated factors](https://pubmed.ncbi.nlm.nih.gov/41239613/)
2. [Prevalence of depression among university students in China: a systematic review and meta-analysis](https://pubmed.ncbi.nlm.nih.gov/36458692/)
3. [Food consumption associated with depression, anxiety and stress in students entering a public university](https://pubmed.ncbi.nlm.nih.gov/39943931/)
4. [The Prevalence of Depression, Anxiety and Stress and Their Associated Factors in College Students](https://pubmed.ncbi.nlm.nih.gov/32987932/)

*Esta situación, cuando no se atiende adecuadamente, puede derivar en comportamientos de riesgo como el consumo excesivo de alcohol u otras conductas autodestructivas.*

### 1.2 Qué no se sabe

A pesar de la abundantes investigaciones sobre la salud mental, persisten preguntas relevantes. 
En particular, se desconoce hasta qué punto factores específicos —como la estructura educativa de un país— pueden influir en los niveles de depresión o conducta.

*Aclaración 1: Dada la naturaleza de los datos de Eurostat, este estudio adopta una perspectiva ecológica.*

Estos factores podrían actuar como fuentes adicionales de estrés ya que las condiciones socioambientales del país o región (calidad de vida, modelos educativos, presión social, características del campus, entre otros aspectos) podrían desempeñar un papel importante en la experiencia emocional de los estudiantes. 

Este vacío de conocimiento motiva la necesidad de un análisis más desagregado y contextualizado.

*Aclaración 2: Debido al nivel ambicioso de esta investigación, se ha acortado a un estudio en paises de Europa.*


## 2. Objetivo General

Evaluar la correlación a nivel país entre la prevalencia media de síntomas depresivos y el consumo crónico de alcohol en la población terciaria europea, explorando su asociación con el volumen total de la población universitaria (matriculados y egresados).


## 3. Objetivos Específicos

1. **¿Cuál es la prevalencia de depresión general entre los estudiantes y egresados universiatios europeos? ¿Y de consumo de alcohol?** Analizar y visualizar la prevalencia de depresión en la población universitaria europea respecto a variables sociodemográficas. (2014-2019 ya que eurostat no recoge años posteriores). Y de consumo de alcohol.

2. **Correlación Conducta-Emocional.** Determinar si existe una correlación estadísticamente significativa a nivel país entre la prevalencia de síntomas depresivos y la prevalencia de consumo crónico de alcohol en esta población.

3. **¿Cómo se relaciona el volumen total de la población universitaria (suma de matriculados y egresados) de un país con sus tasas medias de depresión y consumo de alcohol?** Evaluar la correlación entre el volumen total de la población universitaria (suma de matriculados y egresados) y las prevalencias de depresión y alcohol en cada país.

## 4. Metodología

### 4.1 Cargar paquetes

Aquí se recogen todos los paquetes utilizados para la realización de la práctica.

```{r,message=FALSE, warning=FALSE}

library(countrycode)
library(eurostat)
library(dplyr)
library(DT)
library(ggplot2)
library(gganimate)
library(jsonlite)
library(leaflet)
library(plotly)
library(readr)
library(rjson)
library(RColorBrewer)
library(stringr)
library(shiny)
library(sf)
library(tidyr)
library(tibble)

```
### 4.2 Obtención de datos

1. Síntomas depresivos actuales según sexo, edad y país de nacimiento.
2. Síntomas depresivos actuales según sexo, edad y nivel educativo.
3. Egresados según nivel educativo, programa de estudios, sexo y área de estudio.
4. Estudiantes matriculados en educación superior según nivel educativo, programa de estudios, sexo y edad.

```{r}
# Debido a que los datos obtenidos en eurostat estaban anidados, se ha decidido hacer un .R para poder desanidar los datos y crear .json no anidados, evitando así tener que realizar la transformación cada vez que se realiza un knit. Ahorrando tiempo y espacio.
df_depresion_pais <- jsonlite::fromJSON("OUTPUT/JSON_Planos/DepresionPais_flat.json")
df_depresion_edu <- jsonlite::fromJSON("OUTPUT/JSON_Planos/DepresionEducacion_flat.json")
df_egresados <- jsonlite::fromJSON("OUTPUT/JSON_Planos/Egresados_flat.json")
df_matriculados <- jsonlite::fromJSON("OUTPUT/JSON_Planos/Matriculados_flat.json")
df_alcohol <- jsonlite::fromJSON("OUTPUT/JSON_Planos/Alcohol_flat.json")

```

### 4.3 Pequeña visualización de los json
En 'visulización.R' se encuentran códigos cortos que enseñan pequeñas previas sobre como se encuentran los bases de datos que hemos cargado. Como no es algo especialmente relevante, no se va a poner en el .Rmd. 

### 4.4 Limpieza y preparación de datos.

Aquí se van a realizar la limpieza y estandarización de los datos. De esta forma nos aseguramos de que estén preparados para ser analizados.

Este paso es fundamental, ya que se eliminan las columnas innecesarias, se ordenan  filtran los datos adeemás de asegurarse que no haya demasiadas inconsistencias y los cálculos estadísticos no tengan demasiado margen de error. 

En este paso se renombran algunas variables para mejor entendimiento o se crean otras, dependiendo de la necesidad.

#### 4.4.1 Limpieza y estandarización de df_depresion_pais y df_depresion_edu

Como las bases de datos realacionadas con la depresión solo difieren en si una está enfocada al pais mientras que la otra en educación, se ha decidido combinar ambos datasets para evitar posibles confusiones. 

```{r}
# 1. Limpieza y estandarización de df_depresion_pais
# Lo nuevo es la culman isced

df_depresion_pais_clean <- df_depresion_pais %>%
  rename(
    country_code = geo, # pais/region
    year = time         # claridad
  ) %>%
  
  # Añadir la columna de nivel educativo (isced) con valores NA es para unir los datasets.
  mutate(isced = NA_character_) %>%
  
  # ordenar y seleccionar las columnas a mantener.
  select(
    year, country_code, 
    sex, age, 
    c_birth, isced, 
    value, freq, 
    hlth_pb, unit
  )

# 2. Limpieza y estandarización de df_depresion_edu
# Lo nuevo es la columna c_birth

df_depresion_edu_clean <- df_depresion_edu %>%
  rename(
    freq = "Time frequency",
    unit = "Unit of measure",
    isced = "International Standard Classification of Education (ISCED 2011)",
    hlth_pb = "Health problems",
    sex = "Sex",
    age = "Age class",
    country_name = "Geopolitical entity (reporting)",
    year = "Time"
  ) %>%
  
  # Añadir la columna de país de nacimiento (c_birth) con valores NA, es para unir los datasets
  mutate(c_birth = NA_character_) %>%
  
  # Convertir el año a numérico (para coincidir con df_depresion_pais y evitar errores)
  mutate(year = as.numeric(year)) %>%
  
  # Estandarizar el nombre de los países a códigos (geo) para la unión
  mutate(
    country_code = case_when(
      # Casos especiales los creamos para poder agruparlo y luego quitarlos ya que pueden ser inconvenientes para el análisis
      country_name == "European Union - 27 countries (from 2020)" ~ "EU27_2020",
      country_name == "European Union - 28 countries (2013-2020)" ~ "EU28",
      TRUE ~ countrycode(country_name, origin = 'country.name', destination = 'eurostat') # Se usa el paquete countrycode
    )
  ) %>%
  
  # ordenar y seleccionar las columnas a mantener.
  select(
    year, country_code, 
    sex, age, 
    c_birth, isced,
    value, freq, 
    hlth_pb, unit
  )

# 3. Combinación de los dataframes
# Se utiliza bind_rows() ya que ambos dataframes tienen la misma estructura de columnas.

df_depresion_all <- bind_rows(df_depresion_pais_clean, df_depresion_edu_clean)

# 4. Aquí es donde eliminamos los casos especiales, una vez que ya tenemos el dataframe con absolutamente todos los datos, ya que es más facil eliminarlo si ya está todo asentado en un sitio.
df_depresion_all <- df_depresion_all %>%
  filter(!country_code %in% c("EU27_2020", "EU28"))

# 5. Verificación de la estructura del dataframe combinado

print("Primeras filas del dataframe de Depresión combinado:")
head(df_depresion_all)
print(paste("Número total de filas en el dataframe combinado:", nrow(df_depresion_all)))
str(df_depresion_all)
```

#### 4.4.2 Limpieza y estandarización de df_egresados y df_matriculados

```{r}
# 1. Limpieza y estandarización de df_egresados (Egresados)
df_egresados_clean <- df_egresados %>%
  rename(
    isced_field = "ISCED Fields of education and training (ISCED-F 2013)",
    isced_level = "International Standard Classification of Education (ISCED 2011)",
    sex = "Sex",
    country_name = "Geopolitical entity (reporting)",
    year = "Time",
    value = "value"
  ) %>%
  
  # Convertir el año a numérico para evitar conflictos futuros
  mutate(year = as.numeric(year)) %>%
  
  # Estandarizar el nombre de los países a códigos (geo) para la unión
  mutate(
    country_code = case_when(
      country_name == "European Union - 27 countries (from 2020)" ~ "EU27_2020",
      country_name == "European Union - 28 countries (2013-2020)" ~ "EU28",
      TRUE ~ countrycode(country_name, origin = 'country.name', destination = 'eurostat')
    )
  ) %>%
  
  # Crear una columna de rama académica simplificada (Clave para los objetivos)
  mutate(
    rama_academica = case_when(
      str_detect(isced_field, "Health and welfare|Veterinary") ~ "Ciencias de la Salud",
      str_detect(isced_field, "Engineering|Manufacturing|Construction") ~ "Ingeniería",
      str_detect(isced_field, "Arts and humanities") ~ "Artes y Humanidades",
      str_detect(isced_field, "Social sciences|Journalism|Information|Business|Administration|Law") ~ "Ciencias Sociales, Empresariales y Derecho",
      str_detect(isced_field, "Natural sciences|Mathematics|Statistics|ICTs") ~ "Ciencias Naturales y TIC",
      str_detect(isced_field, "Education") ~ "Educación",
      str_detect(isced_field, "Services") ~ "Servicios",
      str_detect(isced_field, "Agriculture|Forestry|Fisheries") ~ "Agricultura",
      isced_field == "Total" ~ "Total",
      TRUE ~ "Otras" # Para cualquier otra categoría que no se haya mapeado
    )
  ) %>%
  
  # ordenar y seleccionar las columnas a mantener.
  select(
    year, country_code, 
    sex, isced_level, 
    isced_field, rama_academica, 
    value) %>%
  
  # Añadimos una columna para identificar el tipo de población
  mutate(poblacion = "Egresados")

# 2. Limpieza y estandarización de df_matriculados (Matriculados)
# No tenemos la edad pero no pasa nada

df_matriculados_clean <- df_matriculados %>%
 rename(
  isced_field = "ISCED Fields of education and training (ISCED-F 2013)",
  isced_level = "International Standard Classification of Education (ISCED 2011)",
  sex = "Sex",
  country_name = "Geopolitical entity (reporting)",
  year = "Time",
  value = "value"
 ) %>%
  
  # Convertir el año a numérico para evitar futuros problemas
  mutate(year = as.numeric(year)) %>%
  # Estandarizar el nombre de los países a códigos (geo) para la unión
  mutate(
    country_code = case_when(
      country_name == "European Union - 27 countries (from 2020)" ~ "EU27_2020",
      country_name == "European Union - 28 countries (2013-2020)" ~ "EU28",
      TRUE ~ countrycode(country_name, origin = 'country.name', destination = 'eurostat')
    )
  ) %>%
  
  mutate(
  rama_academica = case_when(
   str_detect(isced_field, "Health and welfare|Veterinary") ~ "Ciencias de la Salud",
   str_detect(isced_field, "Engineering|Manufacturing|Construction") ~ "Ingeniería",
   str_detect(isced_field, "Arts and humanities") ~ "Artes y Humanidades",
   str_detect(isced_field, "Social sciences|Journalism|Information|Business|Administration|Law") ~ "Ciencias Sociales, Empresariales y Derecho",
   str_detect(isced_field, "Natural sciences|Mathematics|Statistics|ICTs") ~ "Ciencias Naturales y TIC",
   str_detect(isced_field, "Education") ~ "Educación",
   str_detect(isced_field, "Services") ~ "Servicios",
   str_detect(isced_field, "Agriculture|Forestry|Fisheries") ~ "Agricultura",
   isced_field == "Total" ~ "Total",
   TRUE ~ "Otras" # Para cualquier otra categoría que no se haya mapeado
  )
 ) %>%
  
  # ordenar y seleccionar las columnas a mantener.
  select(year, country_code, 
         sex, isced_level, 
         isced_field, rama_academica,
         value) %>%
  # Añadimos una columna para identificar el tipo de población
  mutate(poblacion = "Matriculados")

# 3. Aquí quitamos los carácteres especiales de antes
df_egresados_clean <- df_egresados_clean %>%
  filter(!country_code %in% c("EU27_2020", "EU28"))
df_matriculados_clean <- df_matriculados_clean %>%
  filter(!country_code %in% c("EU27_2020", "EU28"))

# 4. Mostrar estructura y primeras filas
print("Estructura de df_egresados_clean:")
str(df_egresados_clean)
print("Primeras filas de df_egresados_clean (Egresados):")
head(df_egresados_clean)

print("Estructura de df_matriculados_clean:")
str(df_matriculados_clean)
print("Primeras filas de df_matriculados_clean (Matriculados):")
head(df_matriculados_clean)
```

#### 4.4.3 Limpieza y estandarización de df_alcohol_clean

Se limpian los datos de consumo de alcohol además de unir la depresión y el alcohol en un dataset para la futura correlación en el objetivo 2.

```{r}
df_alcohol_clean <- df_alcohol %>%
  rename(
    year = time,
    country_code = geo,
    c_birth = citizen   # equivalente a "country of birth"
  ) %>%
  mutate(
    isced = NA_character_,   # porque alcohol no tiene nivel educativo
    hlth_pb = "Alcohol consumption"   # Para poder unir con depresión
  ) %>%
  select(
    year, country_code,
    sex, age,
    c_birth, isced,
    value, hlth_pb, unit
  )


# 4. Combinación de los dataframes de salud (Depresión + Alcohol)
df_salud_all <- bind_rows(df_depresion_all, df_alcohol_clean)

# 5. Eliminamos casos especiales y verificamos la estructura
df_salud_all <- df_salud_all %>%
  filter(!country_code %in% c("EU27_2020", "EU28"))

print("Primeras filas del dataframe de SALUD combinado (Depresión + Alcohol):")
head(df_salud_all)
print(paste("Número total de filas en el dataframe combinado:", nrow(df_salud_all)))
str(df_salud_all)
```

## 5. Preparación de Variables Clave para los objetivos.

### 5.1 Prevalencia de depresión y consumo de alcohol de los matriculados y egresados en Europa.

Con esto tendremos una idea clara de en qué pais a nivel general se posee más niveles de prevalencia de la depresión de la comunidad universitaria y consumo de alcohol. Primero se hizo un gráfico de barras, donde se aprecia la información de forma resumida, mientras que además se añadieron los extras de un mapa interactivo de Europa (debido a que el mapa es geopolítico, hay territorios que técnicamente pertenecen a ese país de Europa, pero los vamos a ignorar)

#### Depresión

```{r}
df_objetivo1 <- df_depresion_all %>%
  filter(
    hlth_pb %in% c("DPR", "Depressive symptoms"),
    unit %in% c("PC", "Percentage")
  ) %>%
  group_by(country_code) %>%
  summarise(prevalencia_media = mean(value, na.rm = TRUE)) %>%
  mutate(country_name = countrycode(country_code,
                                    origin = "eurostat",
                                    destination = "country.name")) %>%
  arrange(desc(prevalencia_media))


```

```{r}
# Creación de plot interactivo
ggplotly(
  ggplot(df_objetivo1, aes(x = reorder(country_name, prevalencia_media),
                         y = prevalencia_media)) +
    geom_col(fill = "#49C0BC") +
    coord_flip() +
    labs(
      title = "Prevalencia media de síntomas depresivos por país",
      x = "País",
      y = "Prevalencia Media (%)"
    ) +
    theme_minimal() +
    theme(axis.text.y = element_text(size = 8))
)
```

```{r}
eu_shp <- get_eurostat_geospatial(
  output_class = "sf",
  resolution = "60",
  nuts_level = "0"
) %>%
  select(geo, geometry)
map_data <- eu_shp %>%
  left_join(df_objetivo1, by = c("geo" = "country_code"))

pal <- colorNumeric(
  palette = "GnBu",
  domain = map_data$prevalencia_media,
  na.color = "#DCAC80"
)

leaflet(map_data) %>%
  addTiles() %>%
  addPolygons(
    fillColor = ~pal(prevalencia_media),
    weight = 1,
    color = "#595380",
    fillOpacity = 0.8,
    smoothFactor = 0.5,
    highlightOptions = highlightOptions(
      weight = 2,
      color = "black",
      bringToFront = TRUE
    ),
    label = ~paste0(
      "<strong>", country_name, "</strong>",
      "<br>Prevalencia media: ",
      round(prevalencia_media, 2), "%"
    ) %>% lapply(htmltools::HTML)
  ) %>%
  addLegend(
    pal = pal,
    values = ~prevalencia_media,
    title = "Prevalencia Depresión (%)",
    opacity = 1
  )

```

#### Consumo de alcohol

```{r}
df_objetivo1_alcohol <- df_alcohol_clean %>%
  filter(
    hlth_pb == "Alcohol consumption",
    unit == "PC"
  ) %>%
  group_by(country_code) %>%
  summarise(prevalencia_media_alcohol = mean(value, na.rm = TRUE)) %>%
  mutate(country_name = countrycode(country_code,
                                    origin = "eurostat",
                                    destination = "country.name")) %>%
  arrange(desc(prevalencia_media_alcohol))

```
```{r}
ggplot(df_objetivo1_alcohol, aes(x = "", y = prevalencia_media_alcohol)) +
  geom_jitter(width = 0.1, color = "#89A2B9", size = 3) +
  labs(title = "Prevalencia de consumo crónico de alcohol en Europa",
       y = "Prevalencia (%)", x = "") +
  theme_minimal()

```

```{r}
eu_shp <- get_eurostat_geospatial(
  output_class = "sf",
  resolution = "60",
  nuts_level = "0"
) %>%
  select(geo, geometry)

# Unir con los datos de alcohol
map_data <- eu_shp %>%
  left_join(df_objetivo1_alcohol, by = c("geo" = "country_code"))

pal <- colorNumeric(
  palette = "RdPu",
  domain = map_data$prevalencia_media_alcohol,
  na.color = "#83D2C5"
)

# Crear mapa
leaflet(map_data) %>%
  addTiles() %>%
  addPolygons(
    fillColor = ~pal(prevalencia_media_alcohol),
    weight = 1,
    color = "#595380",
    fillOpacity = 0.8,
    smoothFactor = 0.5,
    highlightOptions = highlightOptions(
      weight = 2,
      color = "black",
      bringToFront = TRUE
    ),
    label = ~paste0(
      "<strong>", country_name, "</strong>",
      "<br>Prevalencia media: ",
      round(prevalencia_media_alcohol, 2), "%"
    ) %>% lapply(htmltools::HTML)
  ) %>%
  addLegend(
    pal = pal,
    values = ~prevalencia_media_alcohol,
    title = "Prevalencia Alcohol (%)",
    opacity = 1
  )
```