---
title: "Niveles de Depresión y Consumo de Alcohol en Europa en estudiantes universitarios."
author: "Margarita Auguzarova - Carlota Mendoza Hurtado"
output:
  html_document: # genera HTML
    toc: true # Tabla de Contenidos (Índice)
    theme: journal # Estilo visual
---

## Enlace al repositorio
[GitHub Niveles_depresion](https://github.com/RitaAguz/Niveles_depresion.git)

## 1. Introducción

La etapa universitaria suele representarse como un periodo de independencia, descubrimiento y nuevas experiencias. Sin embargo, para una parte importante de estudiantes, esta etapa también significa elevados niveles de presión académica e incertidumbre sobre el futuro laboral. Todos estos factores se combinan para generar un entorno que puede afectar de manera significativa a la salud mental de los estudiantes derivando en conductas autodestructivas.

### 1.1 Qué se sabe

En varios artículos científicos recientes— y no tan recientes— se ha visto un incremento en la prevalencia de ansiedad y depresión entre estudiantes universitarios.
Algunos de los artículos recientes que evidencian este crecimiento:

1. [College nursing students' prevalence of depressive symptoms and associated factors](https://pubmed.ncbi.nlm.nih.gov/41239613/)
2. [Prevalence of depression among university students in China: a systematic review and meta-analysis](https://pubmed.ncbi.nlm.nih.gov/36458692/)
3. [Food consumption associated with depression, anxiety and stress in students entering a public university](https://pubmed.ncbi.nlm.nih.gov/39943931/)
4. [The Prevalence of Depression, Anxiety and Stress and Their Associated Factors in College Students](https://pubmed.ncbi.nlm.nih.gov/32987932/)

*Esta situación, cuando no se atiende adecuadamente, puede derivar en comportamientos de riesgo como el consumo excesivo de alcohol u otras conductas autodestructivas.*

### 1.2 Qué no se sabe

A pesar de la abundantes investigaciones sobre la salud mental, persisten preguntas relevantes. 
En particular, se desconoce hasta qué punto factores específicos —como la estructura educativa de un país— pueden influir en los niveles de depresión o conducta.

*Aclaración 1: Dada la naturaleza de los datos de Eurostat, este estudio adopta una perspectiva ecológica.*

Estos factores podrían actuar como fuentes adicionales de estrés ya que las condiciones socioambientales del país o región (calidad de vida, modelos educativos, presión social, características del campus, entre otros aspectos) podrían desempeñar un papel importante en la experiencia emocional de los estudiantes. 

Este vacío de conocimiento motiva la necesidad de un análisis más desagregado y contextualizado.

*Aclaración 2: Debido al nivel ambicioso de esta investigación, se ha acortado a un estudio en paises de Europa.*


## 2. Objetivo General

Evaluar la correlación a nivel país entre la prevalencia media de síntomas depresivos y el consumo crónico de alcohol en la población terciaria europea, explorando su asociación con el volumen total de la población universitaria (matriculados y egresados).


## 3. Objetivos Específicos

1. **¿Cuál es la prevalencia de depresión general entre los estudiantes y egresados universiatios europeos? ¿Y de consumo de alcohol?** Analizar y visualizar la prevalencia de depresión en la población universitaria europea respecto a variables sociodemográficas. (2014-2019 ya que eurostat no recoge años posteriores). Y de consumo de alcohol.

2. **Correlación Conducta-Emocional.** Determinar si existe una correlación estadísticamente significativa a nivel país entre la prevalencia de síntomas depresivos y la prevalencia de consumo crónico de alcohol en esta población.

3. **¿Cómo se relaciona el volumen total de la población universitaria (suma de matriculados y egresados) de un país con sus tasas medias de depresión y consumo de alcohol?** Evaluar la correlación entre el volumen total de la población universitaria (suma de matriculados y egresados) y las prevalencias de depresión y alcohol en cada país.

## 4. Metodología

### 4.1 Cargar paquetes

Aquí se recogen todos los paquetes utilizados para la realización de la práctica.

```{r,message=FALSE, warning=FALSE}

library(countrycode)
library(eurostat)
library(dplyr)
library(DT)
library(ggplot2)
library(gganimate)
library(jsonlite)
library(leaflet)
library(plotly)
library(readr)
library(rjson)
library(RColorBrewer)
library(stringr)
library(shiny)
library(sf)
library(tidyr)
library(tibble)

```
### 4.2 Obtención de datos

1. Síntomas depresivos actuales según sexo, edad y país de nacimiento.
2. Síntomas depresivos actuales según sexo, edad y nivel educativo.
3. Egresados según nivel educativo, programa de estudios, sexo y área de estudio.
4. Estudiantes matriculados en educación superior según nivel educativo, programa de estudios, sexo y edad.

```{r}
# Debido a que los datos obtenidos en eurostat estaban anidados, se ha decidido hacer un .R para poder desanidar los datos y crear .json no anidados, evitando así tener que realizar la transformación cada vez que se realiza un knit. Ahorrando tiempo y espacio.
df_depresion_pais <- jsonlite::fromJSON("OUTPUT/JSON_Planos/DepresionPais_flat.json")
df_depresion_edu <- jsonlite::fromJSON("OUTPUT/JSON_Planos/DepresionEducacion_flat.json")
df_egresados <- jsonlite::fromJSON("OUTPUT/JSON_Planos/Egresados_flat.json")
df_matriculados <- jsonlite::fromJSON("OUTPUT/JSON_Planos/Matriculados_flat.json")
df_alcohol <- jsonlite::fromJSON("OUTPUT/JSON_Planos/Alcohol_flat.json")

```

### 4.3 Pequeña visualización de los json
En 'visulización.R' se encuentran códigos cortos que enseñan pequeñas previas sobre como se encuentran los bases de datos que hemos cargado. Como no es algo especialmente relevante, no se va a poner en el .Rmd. 

### 4.4 Limpieza y preparación de datos.

